臺灣高等法院高雄分院民事判決　　　　　　
111年度上字第23號
上  訴  人  祭祀公業盧三貴

法定代理人  盧天平  
訴訟代理人  黃當庭律師
被 上訴 人  盧德利  
訴訟代理人  王正宏律師
上列當事人間請求損害賠償事件，上訴人對於民國110年9月10日
臺灣屏東地方法院110年度訴字第232號第一審判決提起上訴，本
院於111年6月29日辯論終結，判決如下：
    主  文
上訴駁回。
第二審訴訟費用由上訴人負擔。
    事實及理由
一、上訴人主張：被上訴人前以優先購買權有受侵害之虞為由，
    對於伊所有坐落屏東縣○○鎮○○○段00○0000地號土地（下分稱
    58地號土地、58-1地號土地，合稱系爭土地）聲請假處分，
    經原法院109 年度裁全字第12號裁定（下稱假處分裁定）准
    許後聲請強制執行，由屏東縣恆春地政事務所（下稱屏東地
    政）於民國109年7月3日對系爭土地辦理假處分查封登記完
    畢。嗣伊對假處分裁定提出抗告，經本院109年度抗字第208
    號裁定（下稱系爭裁定）以被上訴人不能釋明伊已與第三人
    簽訂系爭土地買賣契約為由，廢棄假處分裁定，且經最高法
    院駁回被上訴人之再抗告確定，系爭土地已於110年1月22日
    塗銷查封登記。則被上訴人明知伊尚未與第三人簽訂系爭土
    地買賣契約，謊稱有優先購買權受到侵害之虞，聲請假處分
    ，顯係侵害伊權利，致伊於假處分查封登記期間（計203日
    ）不能賣出及利用系爭土地，受有系爭土地以年息5%計算之
    利息損害新臺幣（下同）181萬1,899元（或受有每月每坪65
    元計算之租金損害124萬6,009元，見本院卷第23頁）等情，
    爰依民法第184條第1項前段規定或民事訴訟法第533 條前段
    準用同法第531 條第1 項規定，聲明：被上訴人應給付上訴
    人181 萬1,899元，及自110 年5 月9 日起至清償日止，按
    週年利率百分之5 計算之利息。
二、被上訴人答辯：伊為上訴人之派下員之一，係因上訴人先向
    伊表示有意出售系爭土地，伊始依土地法第34條之1第4項、
    第5項規定，向上訴人主張優先購買權，惟為上訴人所拒，
    伊並無明知優先承買權不存在而聲請假處分。又上訴人規約
    第8條固有授權上訴人之管理人處分系爭土地，然此僅排除
    土地法34條之1第1、2項多數決規定，規約既未明文排除派
    下員之優先承買權，是上訴人欲出售系爭土地時，伊自有優
    先購買權。況若上訴人欲出售系爭土地，伊願依同一條件行
    使優先購買權，上訴人並未受有損害，若上訴人無意出售系
    爭土地，亦不會因伊聲請假處分，致受有損害等語資為抗辯
    。
三、原審判決上訴人敗訴，上訴人不服，上訴聲明：㈠原判決廢
    棄。㈡被上訴人應給付上訴人181 萬1,899元，及自110 年5 
    月9 日起至清償日止，按週年利率百分之5 計算之利息。被
    上訴人答辯聲明：上訴駁回。
四、兩造不爭執事項如下：
  ㈠被上訴人前以優先購買權有受侵害之虞為由，對於上訴人名
    下之系爭土地聲請假處分，經原法院以假處分裁定准許後，
    被上訴人持假處分裁定聲請強制執行，由屏東地政對系爭土
    地辦理假處分查封登記完畢。嗣伊對假處分裁定提起抗告，
    經本院系爭裁定以被上訴人不能釋明上訴人已與第三人簽訂
    系爭土地買賣契約為由，廢棄假處分裁定，被上訴人不服提
    起再抗告，經最高法院109 年度台抗字第1520號裁定（下稱
    第1520號裁定）駁回再抗告而確定，系爭土地於110 年1 月
    22日始塗銷查封登記。
  ㈡系爭土地於110 年1 月22日塗銷查封登記後，至原審於110 
    年5 月18日言詞辯論終結及於本院111年2月11日準備程序時
    （見本院卷一第55頁），上訴人均未與第三人簽訂買賣契約
    。
五、兩造爭執事項為：上訴人依民事訴訟法第533 條前段準用同
    法第531 條第1 項規定或依民法第184 條第1 項前段規定，
    請求被上訴人應給付上訴人181 萬1899元，及自110 年5 月
    9 日起至清償日止之法定遲延利息，是否有據？茲分述如下
    ：
  ㈠上訴人依民事訴訟法第533 條前段準用同法第531 條第1 項
    規定，請求被上訴人給付181 萬1899元本息，是否有據？
　⒈按假扣押裁定因自始不當而撤銷，債權人應賠償債務人因假
    扣押或供擔保所受之損害；關於假扣押之規定，於假處分準
    用之，民事訴訟法第531條第1項前段、第533條前段分別定
    有明文。次按民事訴訟法第531條第1項所謂假扣押裁定因自
    始不當而撤銷者，係指假扣押裁定後，債務人提起抗告，經
    假扣押裁定法院或抗告法院認為依命假扣押時客觀存在之情
    事，不應為此裁定而撤銷之情形而言；若債權人執以對債務
    人執行假扣押之假扣押裁定，係因債權人未能釋明假扣押之
    原因，所陳明願供擔保以代釋明，仍不符假扣押之要件，而
    遭抗告法院予以廢棄確定，因債權人是否盡釋明之責，乃法
    院於假扣押當時本於職權所為之判斷，尚難認為依命假扣押
    時客觀存在之情形認為不應為此裁定而撤銷，與假扣押裁定
    因自始不當而撤銷者不同，債務人自不得依該條規定向債權
    人請求損害賠償（最高法院67年台上字第1407號、69年台上
    字第1879號、99年度台上字第2324號、108年度台上字第125
    1號裁判意旨參照)。又上開規定之立法目的應係在防止債權
    人濫用假處分，則所謂假處分裁定因自始不當而撤銷，自應
    限縮解釋為債權人顯無正當請求權而任意聲請假處分，依命
    假處分時客觀存在之情事，不應為此裁定，致該假處分裁定
    經裁定法院或抗告法院認為不當而撤銷者，始足當之。是不
    得僅因未能釋明假處分原因而遭否准假處分之聲請，即認當
    然構成損害賠償之要件，亦不得以假處分裁定經廢棄確定而
    認當然有自始不當之情事，仍應依各該裁定之具體內容及意
    旨審視原假處分裁定有無自始不當之情形。
　⒉本件上訴人主張被上訴人前以優先購買權有受侵害之虞為由
    ，對於系爭土地聲請假處分，經原法院假處分裁定准許後持
    以聲請強制執行，由屏東地政對系爭土地為假處分查封登記
    完畢；嗣上訴人對假處分裁定提出抗告，經本院系爭裁定以
    被上訴人不能釋明上訴人已與第三人簽訂系爭土地買賣契約
    為由，廢棄假處分裁定，並經最高法院駁回被上訴人之再抗
    告確定，系爭土地遂塗銷查封登記等情，已提出假處分裁定
    、執行法院109年7 月3 日查封登記函（稿）、系爭裁定、
    第1520號裁定、執行法院110 年1 月18日查封登記函（稿）
    、系爭土地異動索引等件附卷可稽（見原審卷第29頁至第46
    頁），且為被上訴人所不爭執，此部分堪認屬實。　
　⒊上訴人雖主張被上訴人聲請之假處分裁定，既經本院以系爭
    裁定廢棄，自得依民事訴訟法第533 條前段準用同法第531 
    條第1 項規定，請求被上訴人賠償上開181 萬1899元本息云
    云。惟查，被上訴人前以系爭土地屬上訴人全體派下員公同
    共有，被上訴人為派下員之一，依土地法第34條之1第4項、
    第5項規定，於上訴人欲出售土地時，享有優先承買權，且
    以信函催告行使優先購買權未果，乃聲請假處分，已提出10
    8年12月3 日存證信函、系爭土地謄本、派下員系統表、派
    下員會議紀錄、兩造間於本院108年度上字第292號民事事件
    （下稱第292號事件）108 年11月26日準備程序筆錄等件釋
    明假處分之請求及原因，經原法院以假處分裁定准許被上訴
    人供擔保後，上訴人就系爭土地於本案判決確定前，不得為
    移轉、讓與、設定抵押及其他一切處分行為（見本院卷一第
    103-105頁）。嗣上訴人對假處分裁定聲明不服，提出異議
    ，經本院系爭裁定廢棄假處分裁定，其理由略以：被上訴人
    上開主張及提出之證據，堪認就假處分之請求已為釋明，惟
    按土地法第34條之1第4項所稱之優先承購權，係以共有人與
    他人就共有土地成立買賣契約為前提。而依被上訴人陳稱上
    訴人於第292 號事件中自承有簽買賣契約，嗣又稱尚未收定
    金；及表示不論多少金額，均不願出售系爭土地予被上訴人
    等主張，不足以釋明上訴人已與第三人簽訂系爭土地買賣契
    約，進而有將來為移轉所有權之情事，則被上訴人未就假處
    分原因釋明，與假處分要件不合，應廢棄原裁定，駁回假處
    分之聲請（見本院卷一第108頁），並經最高法院第1520號
    裁定以被上訴人再為抗告理由屬系爭裁定認定被上訴人未釋
    明假處分原因之事實當否問題，要與系爭裁定是否適用法規
    顯有錯誤無涉，再為抗告不合法，駁回再抗告確定（見原審
    卷第39頁），足認系爭裁定乃以被上訴人未就假處分原因有
    所釋明，無從准許假處分之聲請，而非認定假處分裁定客觀
    上自始不當。則揆諸前揭說明，被上訴人基於主觀上認為對
    上訴人有權利存在，聲請假處分以保全債權（並詳下㈡所述
    ），在無其他客觀事證佐證下，自難僅憑原法院及本院前各
    本於職權所為判斷被上訴人有無釋明假處分原因不同，逕認
    被上訴人聲請之假處分裁定，係自始不當而遭廢棄確定。則
    上訴人主張被上訴人聲請之假處分裁定，符合民事訴訟法第
    533 條前段準用同法第531 條第1 項規定，得請求被上訴人
    負損害賠償責任云云，洵無足採。
　㈡上訴人依民法第184 條第1 項前段規定，請求被上訴人應給
    付181 萬1899元本息，是否有據？
　⒈按共有土地或建築改良物，其處分、變更及設定地上權、農
    育權、不動產役權或典權，應以共有人過半數及其應有部分
    合計過半數之同意行之。但其應有部分合計逾三分之二者，
    其人數不予計算。共有人依前項規定為處分、變更或設定負
    擔時，應事先以書面通知他共有人；其不能以書面通知者，
    應公告之。共有人出賣其應有部分時，他共有人得以同一價
    格共同或單獨優先承購。前四項規定，於公同共有準用之。
　　土地法第34條之1第1、2、4、5項分別定有明文。
　⒉上訴人主張依內政部107年10月11日台内地字苐0000000000號
    函釋，祭祀公業之不動產依規約為處分者，其派下員應無準
    用土地法第34條之1第4項規定主張優先購買權，又被上訴人
    明知並無優先購買權，及上訴人尚未與第三人簽訂系爭土地
    買賣契約，卻謊稱其優先購買權受到侵害之虞，聲請假處分
    ，致上訴人受有損害，亦得依民法第184條第1項前段請求損
    害賠償云云，並提出內政部函釋為據（見原審卷第157、159
    頁），惟為被上訴人以前詞否認置辯。查，上訴人不爭執係
    未辦理法人登記之祭祀公業，系爭土地應屬全體派下員公同
    共有，且不爭執被上訴人為派下員（見本院卷一第83、84頁
    ），則有關系爭土地之處分，應先審究上訴人之公業規約有
    無特別約定，如無特別約定，依前開規定，於上訴人出賣系
    爭土地時，派下員自有優先購買權。而依上訴人公業規約第
    8條規定文義，僅規範財產之處分授權管理人為之，即僅排
    除前引土地法第34條之1第1、2項規定之處分方式，未見排
    除土地法第34條之1第4項規定之公同共有人優先購買權規定
    之適用，有106年12月31日上訴人組織章程附卷可稽（見原
    審卷第161-162、本院卷一第147-149頁），是依土地法第34
    條之1第4項、第5項規定，於上訴人欲出售系爭土地時，被
    上訴人依法即享有優先承買權，而此情亦可由被上訴人提出
    上訴人之管理人盧天平代表上訴人與訴外人張俊堯簽立合約
    書時，已載明將公業土地出售，公業各派下享有優先購買權
    等詞（見本院卷一第111頁）足明。故上訴人抗辯系爭土地
    之處分，依內政部函釋，已排除土地法第34條之1第4、5項
    之適用，派下員即被上訴人並無優先購買權云云，洵無足採
    。
　⒊其次，上訴人不爭執於第292號事件中有向被上訴人表示有第
    三人洽談購買，總價7千多萬元，訂金是300萬元；不論被上
    訴人提高多少錢，都不會賣給被上訴人等語（見本院卷一第
    49頁、原審卷第69、150頁），且參以被上訴人早於聲請假
    處分裁定前，即曾於108年12月寄發存證信函，請求上訴人
    得提出與第三人間之買賣契約及出售價格，以利行使優先購
    買權等情（見原審卷第139頁），惟上訴人均否認其有優先
    購買權，如前所述，然參酌上訴人法定代理人於本院開庭時
    ，於電話中稱當時與第三人洽談購買，應該有定金收據等語
    以觀（見本院卷一第81頁），堪認被上訴人抗辯其非明知上
    訴人尚未與第三人簽約，又因上訴人一再阻撓其行使優先購
    買權，始聲請假處分等語，亦為有據。
　⒋再者，由上訴人之管理人於111年2月18日代表上訴人將系爭
    土地中之58地號土地出售予坤福事業有限公司（下稱坤福公
    司），且完納稅捐，並委由訴外人郭瑞育就上開土地買賣提
    出實價登錄資料辦理移轉登記事宜時，因遭被上訴人向屏東
    地政異議，上訴人始撤回該買賣移轉登記等情，有屏東縣政
    府財稅局恆春分局檢附坤福公司與上訴人間就不動產買賣完
    稅資料、屏東地政函附上開買賣與申辦移轉登記之111年度
    屏恆字第11120號土地登記資料，及不動產成交案件實際資
    訊申報書附卷可稽（見本院卷一第199-375、377-384、399-
    401頁）；及被上訴人異議後，上訴人與坤福公司即解除前
    開土地買賣契約並雙方書立同意書載明：雙方合意買賣58地
    號經派下員依規約授權管理人全權處分土地，經內政部函釋
    依規約授權管理人全權處分土地（公同共有人無優先購買權
    ）本買賣契約成立後「即無須再通知派下全員行使權利」，
    經屏東地政通知有派下員提出異議，…同意撤銷買賣登記解
    除本增補買賣契約，…回復原先辦理個別所有預定買賣（先
    前預定買賣價金380萬，雙方同意轉為…給付部份價金…）等
    語（見本院卷二第25頁），足見上訴人出售上開土地予坤福
    公司時，即本於內政部函釋，始終認定無須通知派下員即被
    上訴人行使優先購買權即可進行買賣等情，則被上訴人前為
    免自身權益受損，因而依法向原法院聲請假處分，應認核屬
    權利之正當行使，並無故意、過失不法侵害上訴人權利情事
    至明，是被上訴人自不負侵權行為損害賠償責任。
  ㈢綜上，被上訴人以其優先購買權受到侵害之虞，聲請假處分
    ，核屬權利之正當行使，難認有故意、過失不法侵害上訴人
    權利情事，且假處分裁定縱因假處分原因釋明不足而遭廢棄
    確定，亦難認假處分裁定係自始不當。從而，上訴人主張假
    處分裁定係自始不當，或被上訴人聲請假處分裁定係構成侵
    權行為，依民事訴訟法第533條前段準用同法第531條第1項
    規定或民法第184條第1項前段規定，請求被上訴人應給付18
    1萬1,899元及法定遲延利息，自屬無據。
六、綜上所述，被上訴人依民法第184 條第1 項或民事訴訟法第
    533 條前段準用同法第531 條第1 項規定，請求被上訴人給
    付181萬1,899元，及自110年5月9日起至清償日止之法定遲
    延利息，為無理由，不應准許。原審判決上訴人敗訴，理由
    雖與本院不同，惟結論並無不合，上訴意旨指摘原審判決不
    當，求予廢棄改判，為無理由，應駁回其上訴。兩造其餘攻
    防暨訴訟資料，經審酌後，認不影響判決結果，爰不逐一論
    述，附此敘明。本件判決基礎已臻明確，兩造其餘攻擊防禦
    方法及舉證，經審酌後，核於判決結果不生影響，爰不予逐
    一論述。
七、據上論結，本件上訴為無理由，依民事訴訟法第449 條第2
    項、第78條，判決如主文。
中　　華　　民　　國　　111 　年　　7 　　月　　13　　日
                            民事第二庭
                                審判長法  官  黃國川
                                      法  官  何佩陵  
                                      法  官  楊淑珍
以上正本證明與原本無異。
如對本判決上訴，須於判決送達後20日內向本院提出上訴狀，其
未表明上訴理由者，應於上訴後20日內向本院提出上訴理由書（
均須按他造當事人之人數附繕本）。上訴時應提出委任律師或具
有律師資格之人之委任狀，並依附註條文規定辦理。如委任律師
提起上訴者，應一併繳納上訴審裁判費。
中　　華　　民　　國　　111 　年　　7 　　月　　13　　日
                                      書記官  李宜錚
附註：
民事訴訟法第466 條之1 ：
對於第二審判決上訴，上訴人應委任律師為訴訟代理人，但上訴
人或其法定代理人具有律師資格者，不在此限。
上訴人之配偶、三親等內之血親、二親等內之姻親，或上訴人為
法人、中央或地方機關時，其所屬專任人員具有律師資格並經法
院認適當者，亦得為第三審訴訟代理人。
第1 項但書及第2 項情形，應於提起上訴或委任時釋明之。